ACORDAO-COMPLETO-2312156

ACÓRDÃO 1689/2019 ATA 27/2019 - PLENÁRIO

VISTOS, relatados e discutidos estes autos que tratam, nesta etapa processual, de análise de pedido de reexame interposto por Lenilson Queiroz de Araújo, contra o Acórdão 2521/2015-TCU-Plenário, mantido pelo Acórdão 2149/2017-TCU-Plenário,
ACORDAM os ministros do Tribunal de Contas da União, reunidos em Sessão do Plenário, ante as razões expostas pelo relator e com fundamento nos arts. 33 e 48 da Lei 8.443/1992, em:
9.1. conhecer do pedido de reexame para, no mérito, negar-lhe provimento; e
9.2. dar ciência desta deliberação ao recorrente e ao Instituto Nacional do Seguro Social.

Pedido de reexame interposto contra acórdão que rejeitou as razões de justificativa do recorrente e aplicou-lhe multa em razão de irregularidades constatadas em processo de auditoria realizada nas obras do Projeto de Expansão da Rede de Atendimento do INSS (PEX).

Instituto Nacional do Seguro Social (INSS).

3. Recorrente: Lenilson Queiroz de Araújo (XXX.599.914-XX).

13.1. Ministros presentes: José Mucio Monteiro (Presidente), Augusto Nardes (Relator), Raimundo Carreiro, Ana Arraes, Bruno Dantas e Vital do Rêgo.
13.2. Ministro-Substituto convocado: Augusto Sherman Cavalcanti.
13.3. Ministros-Substitutos presentes: Marcos Bemquerer Costa e André Luís de Carvalho.

ACORDAO-COMPLETO-2371209

Acórdão 2235/2019 - Plenário

ACORDAO-COMPLETO-2385110

Acórdão 2865/2019 - Plenário

Lenílson Queiroz de Araújo

AUGUSTO NARDES

Ministro José Mucio Monteiro.

Transcrevo a seguir, com ajustes de forma pertinentes, a instrução elaborada por auditor da Secretaria de Recursos - Serur (peça 57) :
"INTRODUÇÃO
Trata-se de pedido de reexame (peça 41) interposto por Lenilson Queiroz de Araújo, Coordenador-Geral de Engenharia e Patrimônio Imobiliário contra o Acórdão 2521/2015-TCU-Plenário (peça 33) , mantido pelo Acórdão 2149/2017-TCU-Plenário. 
A deliberação recorrida apresenta o seguinte teor: 
9.1. rejeitar as razões de justificativa de Lenilson Queiroz de Araújo e aplicar-lhe multa no valor de R$ 15.000,00 (quinze mil reais) , com a fixação do prazo de quinze dias, a contar da notificação, para comprovar, perante o recolhimento da dívida aos cofres do Tesouro Nacional, atualizada monetariamente desde a data deste acórdão até a do efetivo recolhimento, se for paga após o vencimento, na forma da legislação em vigor;
9.2 autorizar, desde logo, a cobrança judicial da dívida, caso não atendida a notificação;
9.3 recomendar ao Instituto Nacional do Seguro Social (INSS) que formule roteiro de fiscalização a ser seguido por todos os profissionais que atuam nas obras do Projeto de Expansão da Rede de Atendimento (PEX) , com o objetivo de uniformizar os procedimentos de fiscalização. 
HISTÓRICO
Trata-se de auditoria realizada nas obras do Projeto de Expansão da Rede de Atendimento do INSS (PEX) , por força do Acórdão 442/2010-TCU-Plenário. Tal iniciativa contempla a implantação de 720 novas agências do INSS em diversas regiões do país, envolvendo a aplicação de recursos da ordem de R$ 576 milhões, tendo sido objeto de Fiscalização de Orientação Centralizada (FOC) pelo Tribunal, em que foram abrangidos 36 empreendimentos e cujas conclusões estão consolidadas no presente processo.
Com o objetivo de preservar a identidade visual das unidades de atendimento e de uniformizar os processos de contratação, a Coordenação-Geral de Engenharia do INSS elaborou um projeto básico padrão - constituído de especificações técnicas, planilha orçamentária e plantas de arquitetura -, bem como modelos de edital e contrato. Esse projeto foi encaminhado às Gerências Executivas do INSS para que realizassem os procedimentos de contratação e execução das obras de forma descentralizada.
Após as 36 fiscalizações realizadas, extrai-se do voto condutor do acórdão recorrido, a atribuição ao recorrente de duas irregularidades, quais sejam:
	a) deficiências apontadas em relação ao projeto básico, em descompasso com o art. 6º, inciso IX, da Lei 8.666/1993;
	b) ausência de projeto executivo padrão, em desconformidade com o disposto no art. 11 da Lei de Licitações. 
1.1. Neste momento, o recorrente insurge-se contra a deliberação previamente descrita.
EXAME DE ADMISSIBILIDADE
Reitera-se o exame de admissibilidade contido nas peças 49-50, ratificado pelo Relator (despacho de peça 52) . 
EXAME DE MÉRITO
Delimitação
1.2. Constitui objeto do presente recurso definir se o documento elaborado, no âmbito da Coordenação-Geral de Engenharia do INSS, deveria ser aquele a atender às disposições do art. 6º, inciso IX, da Lei 8.666/1993, ou se, deveria servir de modelo/referência/diretriz e adaptado por cada Gerência Regional, responsável pela licitação, para atendimento do mencionado dispositivo legal.
Da completude do projeto básico padrão. 
1.3. Defende-se no recurso que o projeto básico e o projeto executivo elaborados pela Coordenação-Geral de Engenharia e Patrimônio Imobiliário demonstrou a completude necessária para o que se propunha. 
1.4. Para tanto apresenta os seguintes argumentos (peça 63, p. 4-9) :                                                                                                                                       
	a) 	'à época dos fatos (2009) havia controvérsia técnica acerca do nível de detalhamento dos elementos constitutivos imprescindíveis do projeto básico - como comprovam os 'considerandos' da Resolução n°361, de 10 de dezembro de 1991, do Conselho Federal de Engenharia, Arquitetura e Agronomia' e a definição obrigatória para tais elementos somente ocorreu em 2012 com o Acórdão 632/2012-TCU-Plenário; 
	b)	a responsabilidade pela completude do projeto básico, nos certames licitatórios, cabia ao responsável técnico da gerência executiva contratante, uma vez que:
	b.1) antes da definição por esta Corte de Contas dos elementos indispensáveis do projeto básico havia discussão acerca de quais seriam tais elementos, dessa forma, cabia 'ao responsável técnico do órgão contratante definir o nível de detalhamento dos elementos constitutivos imprescindíveis do projeto básico,' (...) 'dever profissional do engenheiro, nos termos do art. 4°, da Resolução CONFEA n° 361, de 10 de dezembro de 1991, combinado com arts. 2° e 3° da Resolução CONFEA n° 01, de 30 de outubro de 2009, que regulamenta a Lei n° 6.496/77';
	b.2) ao Coordenador coube apenas disponibilizar na página do Projeto de Expansão da Rede de Atendimento - PEX, na intranet do INSS, o projeto arquitetônico básico (padrão) , 'pois a extensão do território nacional e a diversidade climática, topográfica e de recursos logísticos dela decorrentes tornariam extremamente intrincada a padronização tecnológica (vide Anexo III dos memoriais - peça 22) , muito embora possível e indicada a padronização visual e de layout, e de mobiliário', com relação ao 'Projeto Básico de Fundação para Agência da Previdência Padrão (APS) Tipo IV e o plano de carga de referência para APS tipo IV disponibilizados na página do PEX tinham por objetivo fornecer meras diretrizes para os engenheiros das Gerências Executivas'; 
	b.3) jamais 'determinou ou sequer orientou os engenheiros do quadro do INSS a empregarem o projeto arquitetônico básico (padrão) como projeto básico dos certames licitatórios, sem qualquer complementação que o dever profissional do engenheiro estabelecido pela legislação impusesse' (ver Anexo II - peça 24, p. 7) , comprova a alegação o fato de que houve engenheiros que complementaram o projeto arquitetônico básico, e os que não o fizeram por entender que (como era possível à época, em razão da divergência técnica já caracterizada) o nível de detalhamento dos elementos constitutivos do projeto básico era suficiente para descrever ' 'com clareza, precisão e concisão o conjunto da obra e cada uma das suas partes', como se demonstrou no Estudo de Caso constante do ANEXO V dos memoriais (peça 23) ';
	b.4) 'o projeto arquitetônico padrão (básico) , destacou que se fundamentava na Resolução INSS/PRES 62, de 09/12/2008, cujo Anexo se constituía de Manual que tratava das questões técnicas pertinentes, e onde se afirmava expressamente a necessidade de adequação do projeto às peculiaridades regionais';
	b.5) 	'não se pode responsabilizar o requerente por obrigação que a lei atribuiu a outrem, nem rechaçar o projeto arquitetônico padrão por não cumprir com excelência papel que não lhe cabia (projeto básico) , e muito menos exigir-se de qualquer pessoa comportamento divergente do paradigma da época dos fatos (vide Acórdão 3448/2014-TCU-Plenário) ';
	c)	não houve impactos econômico-financeiros nos projetos executados, ainda que, o que não se admita, tenha havido imperfeições no projeto básico disponibilizado pela Coordenação-Geral de Engenharia e Patrimônio Imobiliário, uma vez que:  
	c.1)	'o Despacho proferido nos autos TC Processo 023.089/2009-1 consignou que as falhas que verificou no projeto básico do INSS eram supridas em parte pelas planilhas, o suficiente para preservar a isonomia do certame';
	c.2) 'não houve alteração contratual superior ao definido legalmente como aceitável' (Anexo I, peça 18, p. 20-35) ;	
	c.3)	'a infração ao equilíbrio econômico-financeiro do contrato em decorrência de imperfeição do projeto básico precisaria ser demonstrada pela área técnica, como fixou o Acórdão 1608/2015-TCU-Plenário, pois a própria norma admite uma imprecisão de 10 a 15% - a depender da época -, o que não ocorreu no caso dos autos'.
Acerca do projeto executivo, defende-se no recurso que:
	a) 	é admitido pela Lei 8.666/93 (art. 7º, §1°, Lei n° 8.666/93) , o 'desenvolvimento concomitante do projeto executivo com a execução das obras e serviços'; 
	b) 	o grau de detalhamento do projeto foi adequado para que se mantivesse a melhor relação do custo-benefício:
	b.1) 	após simulação feita pela área técnica do INSS, restou demonstrado que a 'obra paradigma fundamentada no projeto básico (de 2009) ficaria aproximadamente 35 mil reais mais barata que a obra paradigma fundamentada no projeto executivo padrão' e 'com base nesta simulação, utilizando-se a mesma metodologia que a área técnica deste Egrégio Tribunal, e também em sede de estimativa, é possível verificar que apesar da inclusão do custo dos processos executivos individuais, o orçamento do projeto básico (de 2009) , adotado em cerca de 59,6% das agências, teria gerado uma economia de pelo menos R$ 15.000.000,00 (quinze milhões de reais) ';
	b.2)	'não se demonstrou nos autos a apontada infração ao princípio da economicidade, ressaltando-se que este Egrégio Tribunal já entendeu pela possibilidade de não se aplicar multa ao responsável ainda quando configurada infração a tal princípio, analisando-se a falha do ponto de vista prospectivo, visando impedir a repetição das ocorrências no futuro (vide Acórdão 1680/2015-TCU-Plenário) ;'	
	b.3)	a 'padronização busca reduzir custos de produção, facilitar e otimizar a conservação dos bens e ampliar o universo de fornecedores, mas a própria doutrina consigna que não é garantia de que tais finalidades possam ser alcançadas', contudo, 'as 'peculiaridades regionais' não permitiriam a ampliação do nível de padronização nem do projeto básico, nem do executivo, sem elevados riscos de ofensa à isonomia e elevação dos custos';
	b.4)	'a tentativa de padronização tecnológica em obras que cobrem todo o território nacional e, principalmente, que devem ocorrer em localidades pequenas (até 20 mil habitantes, objeto do PEX) , em sua maioria, de difícil acesso e baixo desenvolvimento, atrai as grandes construtoras e alija as pequenas, uma vez que as construtoras pequenas não têm capacidade logística para baixar o preço em razão da padronização das obras em cidades diversas, enquanto as grandes, ao contrário, apresentam todas as condições para se apropriar dos benefícios da padronização com o incremento do lucro (reduzindo seus próprios custos, mas mantendo os preços elevados) ';
	b.5) 'a redução da concorrência poderia justificar a constatação de que as obras baseadas nos Projetos detalhados ficaram consideravelmente mais caras que as fundamentadas Projetos iniciais do PEX, como detalhado nos memoriais;', de acordo com o recorrente, tal fato ocorreria pois 'o incremento do custo da obra pelo detalhamento do projeto também pode ter decorrido da elevação dos preços pelos licitantes que consideraram no seu custo a possibilidade de ser necessária adequação tecnológica do padrão licitado às peculiaridades locais da obra;'
	b.6)	'o projeto executivo padrão licitado em 2009 tinha o escopo principal de possibilitar a contratação das 281 obras do PEX previstas para aquele ano, superando as dificuldades operacionais, quais sejam, escassez de profissionais para o volume de obras e ausência de experts em determinadas áreas da Engenharia no quadro de servidores (vide Anexo VIII dos memoriais) , de toda forma, 'as obras do PEX não atraem a aplicação do art. 11, fundamentada na uniformidade de fins e ausência de especificidades - como geralmente ocorre nas obras de conjuntos habitacionais, por exemplo, em que o projeto é replicado num mesmo local -, mas não ocorre nas obras do PEX'.
Análise:
1.5. Após exame das razões recursais e dos elementos contidos nos autos, entende-se necessário segregar a questão, para efeitos de melhor entendimento, em três pontos fundamentais.
1.6. A um, o projeto básico e o executivo elaborado se prestam a atender o disposto no art. 6º, inciso IX, da Lei 8.666/1993, e se caracterizam ou não projetos deficientes ou inadequados.  
1.7. A dois, se não atender a Lei 8.666/1993, o 'projeto básico padrão' foi formulado de forma completa a atender aos objetivos a que se propunha, qual seja, de acordo com o recorrente, servir de modelo referencial nas licitações descentralizadas devendo ser complementado e adaptado pelos setores técnicos locais do INSS, considerando as peculiaridades de cada terreno e a legislação local, o que os faria atender à Lei 8.666/1993. As providências a cargo das gerências regionais, ainda, segundo o recorrente, estariam em conformidade com o Regimento Interno do INSS (art. 6º, Decreto 6.934/2009) , que dispõe que os projetos básicos definitivos devem ser aprovados pelas autoridades locais como requisito legal para o prosseguimento dos procedimentos licitatórios.
1.8. A três, se incompleto ou defeituoso, subsiste fundamento para apenação e responsabilização do recorrente.  
Com relação ao primeiro questionamento, em linha com o disposto no relatório e no voto condutor, entende-se inequívoco que o 'projeto básico padrão' não atende os requisitos legais, pois há ausência de elementos que caracterizariam a completude do projeto. 
Conforme descrito no relatório, a  Orientação Técnica 1/2006 do Instituto Brasileiro de Auditoria de Obras (IBRAOP) define que o rol de elementos mínimos em um projeto básico de edificação é composto de levantamento planialtimétrico, projeto arquitetônico, projeto de fundações, projeto estrutural, projeto de instalações hidráulicas, projeto de instalações elétricas, projeto de instalações telefônicas, projeto de instalações de prevenção de incêndio, projeto de instalações especiais (por exemplo, rede lógica) e projeto de instalações de ar-condicionado. Tais elementos oferecem um detalhado delineamento das necessidades relacionadas a cada tipo de obra, para a perfeita caracterização do objeto e para a definição, composição e avaliação dos custos do empreendimento. 
Não se menospreza, nem se faz vistas grossas ao argumento de que, a época dos fatos, inexistia a orientação do Acórdão 632/2012-TCU-Plenário em relação à completude do projeto básico, tal alegação deve ser sopesada ao avaliar a culpabilidade do gestor em item subsequente desta instrução, mas, não há como negar que, da forma como elaborado, sem projetos que suportassem a elaboração dos orçamentos, há incompletude e imperfeição na elaboração do projeto básico e caracterizado o não atendimento ao art. 6º, inciso IX, da Lei 8.666/1993.    
1.9. Nesse sentido, entende-se superado o primeiro questionamento e necessário o exame do segundo ponto.
1.10. Sobre a completude e a perfeição do 'projeto básico padrão' elaborado pela Coordenação-Geral de Engenharia e Patrimônio Imobiliário, entende-se que o documento apresentou defeitos e vícios na sua concepção que se inexistentes poderiam melhor auxiliar o desenvolvimento dos procedimentos licitatórios descentralizados.
1.11. O entendimento está centrado no bem lançado relatório e no voto do acórdão que identificou incoerências incontornáveis na elaboração do documento, o que, por oportuno, se permite transcrever:
Relatório:
30. O gestor alega que a ausência de projetos complementares foi suprida com a especificação no memorial descritivo e a sua quantificação na planilha orçamentária. Contudo, o memorial descritivo não substitui os projetos. Na verdade, um complementa o outro, como o próprio nome indica. Além disso, só é possível a elaboração de um orçamento preciso com base no projeto que lhe dê suporte. Por exemplo, somente com um projeto de instalações elétricas e hidráulicas é possível identificar os quantitativos de materiais e os locais em que serão dispostos.
31. Dessa forma, vê-se que a falta desses projetos não pode ser suprida nem pela especificação dos elementos no memorial descritivo e nem pela quantificação e precificação nas planilhas orçamentárias, como quis fazer crer o defendente em suas declarações. 
32. Além do mais, a auditoria verificou que, apesar de precificados no orçamento (custo + BDI) , os serviços relativos à estrutura, ar-condicionado, instalação elétrica e lógica, instalação telefônica, hidráulica, prevenção de incêndio, dentre outros, não foram detalhados em projeto. 
33. Em consequência, concluiu-se que não foram elaborados os projetos para servirem de base para a elaboração do orçamento. Em vez disso, os quantitativos dos serviços foram estimados e inseridos na planilha, afastando dos licitantes a possibilidade de averiguar com precisão, na formulação das suas propostas, esses valores. 
Voto:
7. No que diz respeito às deficiências apontadas em relação ao projeto básico, observou a unidade técnica que não havia sequer projeto estrutural, de instalações elétricas ou hidráulicas, limitando-se ao projeto arquitetônico, ao orçamento detalhado da obra, especificações técnicas e cronograma físico-financeiro. 
8. De fato, não merece prosperar a alegação do responsável quando leva a crer que tais lacunas teriam sido supridas pelas especificações constantes do memorial descritivo e pela quantificação na planilha orçamentária. Isso porque, em verdade, a ordem lógica da concepção dos serviços e quantitativos é inversa ao que pretendeu caracterizar o gestor, pois, de início, o que se concebe é o projeto para, então, detalhar o escopo de interesse em seus itens componentes, desvelando seus quantitativos e, em seguida, precificando-os para se formar a planilha orçamentária correspondente.
9. Há evidências nos autos de que esse caminho natural não foi seguido, indicando, por exemplo, que os serviços relacionados à estrutura, ar-condicionado, instalação elétrica e lógica, dentre outros, constavam da planilha orçamentária, mesmo não tendo sido detalhados no projeto. Frise-se que o valor atribuído ao conjunto de itens não projetados, mas contemplados no orçamento da obra, atingiu o montante de 34% do valor contratual, demonstrando sua representatividade. Resta, portanto, inconteste a não aderência do projeto básico utilizado nas licitações para caracterizar perfeitamente o empreendimento, em discordância com o que prescreve o art. 6º, inciso IX, da Lei 8.666/1993.
1.12. Nota-se que o entendimento exposto não está centrado no fato de cumprimento ou descumprimento do art. 6º, IX, da Lei 8.666/1993, mas em avaliar se a elaboração do referencial para a execução dos certames licitatórios apresentava elementos razoáveis e suficientes para o desenvolvimento dos concursos. Neste sentido, conforme afirmado e destacado no relatório e voto do acórdão condenatório, havia, sim, incompletudes e incoerências que prejudicaram a completude e perfeição do 'projeto básico padrão', a exemplo da troca da ordem de desenvolvimento de projeto e orçamentação. 
1.13. Por outro lado, embora imperfeito o 'projeto básico padrão' elaborado pela Coordenação-Geral de Engenharia e Patrimônio Imobiliário, o ponto central para o deslinde da controvérsia consiste em se determinar se ele era o documento a atender à Lei 8.666/93, ou, se tal documento referencial deveria ser complementado em cada uma das obras a serem executadas. 
1.14. Ao se examinar o relatório e o voto do acórdão recorrido, percebe-se que à condenação do recorrente teve por fundamento a premissa de que o 'projeto básico padrão' foi e deveria ser o documento a dar cumprimento à Lei 8.666/93 e utilizado em todos os certames licitatórios destinados à implantação das 720 novas agências do INSS distribuídas pelo País. 
1.15. Contudo, tal premissa (uso do 'projeto básico padrão' como documento a dar cumprimento à Lei 8.666/93) não é incontroversa, o recorrente, de forma enfática, refuta o uso do 'projeto básico padrão' e afirma que tal documento serviria apenas como referência e os documentos a atender cada certame licitatório deveriam ser elaborados pelas gerências regionais do INSS.
1.16. Acrescente-se que não se verificou, tanto no relatório, como no voto condutor do acórdão recorrido, discussão específica acerca do fato controvertido, repete-se uso do 'projeto básico padrão' como documento a dar cumprimento à Lei 8.666/93. 
1.17. Em razão dos argumentos acerca do fato controverso no recurso, o exame se impõe e é essencial para a resolução da controvérsia. É o que passa a fazer. 
1.18. Há verossimilhança nas alegações do recorrente, em especial, no fato de que ao elaborar o 'projeto básico padrão' não se tinha por objetivo o atendimento à Lei 8.666/93, mas no fornecimento de diretrizes centrais e obrigatórias (modelo referencial) nas licitações descentralizadas, e que o cumprimento da legislação seria alcançado pelo complemento e adaptações a serem realizadas pelas gerências regionais do INSS, por meio dos técnicos locais.
1.19. Ao que indica os elementos dos autos, as licitações foram descentralizadas e o projeto básico, aqui considerado o documento a atender a legislação, foi elaborado em cada certame licitatório, pelo menos até a prolação do Acórdão 1819/2010-TCU-Plenário, veja o que dispôs o item 8, da transcrição contida no relatório do acórdão, verbis:     
8. Registre-se que, em abril de 2010, época em que foi realizada a auditoria, das 720 novas Agência da Previdência Social (APS) previstas para serem construídas, já haviam sido iniciadas as obras de 325 delas, e os processos licitatórios de outras 104 estavam em andamento.
9. Na apreciação do levantamento de auditoria nas obras de construção da APS em Aquiraz/CE, como medida acautelatória, essa Corte de Contas prolatou o Acórdão 1819/2010-TCU-Plenário, determinando ao INSS: 'que somente realize novas licitações no âmbito do PEX após a elaboração de projetos básicos completos e de projetos executivos padrão (...) '. 
10. Dessa decisão, o INSS interpôs embargos de declaração, que foram rejeitados por decisão do Acórdão 2595/2010-TCU-Plenário.
1.20. Nos termos abaixo descrito foi prolatado o Acórdão 1819/2010-TCU-Plenário, verbis: 
9.1. determinar ao INSS que somente realize novas licitações no âmbito do PEX após a elaboração de projetos básicos completos e de projetos executivos padrão contemplando os elementos necessários e suficientes para caracterizar a obra e possibilitar a sua correta avaliação, em consonância com os princípios administrativos da economicidade e eficiência constantes do art. 37 da Constituição Federal c/c o art. 6º, inciso IX, da Lei nº 8.666/1993, e, complementarmente, apresente ao TCU, no prazo de 30 (trinta) dias, um plano de ação para contratação ou elaboração dos referidos projetos;
9.2. determinar à Superintendência Estadual do INSS no Estado do Ceará que formalize o termo aditivo ao Contrato nº 127/2009, referente à alteração no tipo de fundação das obras, atentando para o disposto no art. 65, § 1º, da Lei nº 8.666/93, à luz dos entendimentos consubstanciados no Acórdão 1981/2009-TCU-Plenário, bem como no art. 112, § 6º, da Lei nº 12.017/2009 (LDO 2010) , e envie a este Tribunal, no prazo de 45 (quarenta e cinco) dias, cópia do termo aditivo firmado, acompanhado das respectivas justificativas técnicas e econômicas e pareceres técnicos e jurídicos;
9.3. comunicar à Comissão Mista de Planos, Orçamentos Públicos e Fiscalização do Congresso Nacional que não foram detectados no Contrato nº 127/2009, relativo aos serviços de construção da agência do INSS em Aquiraz/CE, indícios de irregularidade grave que recomendem o bloqueio da sua execução, nos termos do disposto no inciso IV do § 1º do art. 94 da Lei nº 12.017/2009 (LDO 2010) ;  
9.4. enviar cópia deste acórdão, com o relatório e voto, ao INSS.
1.21. Entende-se possível extrair das determinações que, após o Acórdão 1819/2010-TCU-Plenário, restou definido por esta Corte que cabia à Coordenação-Geral de Engenharia e Patrimônio Imobiliário a elaboração tanto do projeto básico como do projeto executivo, mas, antes do decisum havia dúvida razoável se o 'projeto básico padrão' deveria ou não ser o documento a atender a Lei 8.666/93. 
1.22. Mais uma vez repete-se que o fato (uso do 'projeto básico padrão') foi contraditado pelo recorrente, entretanto utilizado como fundamento da condenação, dessa forma, entende-se que para manutenção da sanção o fato deve restar desnudado.
1.23. A nosso sentir não restou determinado e esclarecido, pelo menos até a edição do Acórdão 1819/2010-TCU-Plenário, se o 'projeto básico padrão' deveria servir como documento a dar cumprimento à Lei 8.666/93. Não se encontrou nos autos qualquer elemento, a exemplo de determinação da Coordenação-Geral de Engenharia e Patrimônio Imobiliário do INSS às gerências regionais para usar o 'projeto básico padrão', e clarificar a questão para permitir a fundamentação para a condenação.     
1.24. Não basta o entendimento de que 'projeto básico padrão' serviria como o documento apto a atender à Lei 8.666/93 nos certames licitatórios, mas, por se tratar de fato controverso, a demonstração da sua ocorrência é requisito inafastável à condenação.  
Nas ações de controle externo tem entendido esta Corte que em processos de auditoria, o ônus da prova sobre ocorrências consideradas ilegais cabe ao TCU (v.g. Acórdão 1522/2016, 721/2016, todos do Plenário) . 
Nos processos de fiscalização do TCU, a distribuição do ônus probatório segue a disciplina do art. 373 da Lei 13.105/2015 (CPC) , aplicada às peculiaridades da atividade de controle externo, competindo à unidade técnica do Tribunal demonstrar os fatos apurados nas fiscalizações, mediante a juntada das evidências que os suportam. O fato a ser demonstrado consiste na obrigatoriedade ou mesmo recomendação elaborada pela Coordenação Coordenação-Geral de Engenharia e Patrimônio Imobiliário do INSS, antes do Acórdão 1819/2010-TCU-Plenário, no sentido de que o 'projeto básico padrão' deveria ser o documento utilizado nos editais de licitação e, portanto, apto a atender as disposições da Lei 8.666/93. Em outras palavras, cabe à unidade técnica, de forma cabal, demonstrar o fato relatado.
Não se verificou nos autos evidência ou qualquer elemento que demonstrasse a premissa para a condenação, também não se observou nenhum relato de irregularidade, a exceção da incompletude, que por ventura tenha influenciado nos certames descentralizados e fosse considerado ilícito ou que tenha trazido prejuízo aos cofres públicos, logo, entende-se admissíveis, por ausência de prova em contrário, as alegações de que o 'projeto básico padrão' deveria ser completado pelas gerências regionais para o alcance do cumprimento da Lei 8.666/93, devendo a apenação do acórdão recorrido ser afastada.
Sobre o projeto executivo, entende-se aplicáveis a mesma análise empreendida para o projeto básico, bastando, acrescentar que também em relação ao projeto executivo disposições no documento disponibilizado pela Coordenação-Geral de Engenharia e Patrimônio Imobiliário do INSS que originassem danos aos processos licitatórios ou prejuízos por sobrepreço ou superfaturamento.
Nestes termos entende-se que assim como em relação ao projeto básico a irregularidade deve ser afastada. 
Do dolo e da reprovabilidade da conduta do recorrente
Invoca o recorrente a tese de não ter atuado com dolo ou má-fé, inexistindo, ainda, prejuízo ao erário, logo deve a multa ser afastada.
Menciona o Acórdão 2206/2008-TCU-Plenário, no qual a ausência de desídia e dolo foram considerados como elementos para afastar a apenação. 
Aduz, ainda, que, nos termos do art. 58, II, da Lei 8.443/92, a falha a ensejar a apenação deve ser grave, o que não se verificou no caso concreto 'tendo em vista a controvérsia técnica que existia à época acerca do tema, bem como a inexistência de dano ao Erário ou patrimônio público em razão de ato do recorrente'.
No sentido alegado cita o Acórdão 1608/2015-TCU-Plenário, no qual esta 'Corte de Contas reconhece a imprecisão técnica acerca dos elementos constitutivos do projeto básico na época dos fatos', ademais, no mesmo decisum se destacou 'que a imposição da multa demanda demonstração da materialidade, do impacto e da transfiguração do objeto pela área técnica'. 
Assim, 'em que pese a deficiência dos projetos analisados no Acórdão 1608/2015-TCU-Plenário, este Egrégio Tribunal entendeu que 'as evidências colhidas pela unidade técnica não são suficientes para configurar um grave distanciamento do parâmetro de legalidade esperado, segundo os contornos da Lei 8.666/1993, analisada em sua inteireza' '.
Análise:
Vale lembrar que tal análise somente é cabível caso se discorde do encaminhamento no item precedente, na existência de posicionamento divergente, a análise do dolo e da reprovabilidade da conduta se impõem.
Em apertada síntese, exige-se para a caracterização da responsabilidade subjetiva do agente nesta Corte de Contas todos os elementos típicos da irregularidade (fato punível e culpável) . 
Para que o fato seja punível, devem estar caracterizados os seguintes pressupostos: (a) identificação do fato punível e qualificação do agente; (b) conduta comissiva ou omissiva e antijurídica, perfeitamente individualizada; (c) resultado, existência de dano ou infração a norma legal, regulamentar ou contratual ou, ainda, a desatendimento ou descumprimento de determinação desta Corte de Contas; (d) nexo de causalidade entre a ação e a ilicitude verificada; (e) dolo ou culpa, em sentido amplo, do agente.
Por sua vez, a culpabilidade compõe a estrutura da irregularidade, e consiste: (a) na existência ou não de excludentes; (b) no juízo de reprovabilidade extraído da análise de como os agentes se posicionaram e contribuíram para o fato, pois não há irregularidade sem reprovação. 
1.25. Importante mencionar que a caracterização da irregularidade em sua plenitude (identificação de todos os elementos típicos) deve preceder a defesa, em outras palavras, devem constar da citação do agente, sob pena de ofensa ao contraditório e a ampla defesa e a nulidade do decisum.
1.26. Conforme já mencionado, se o entendimento acerca do fato punível divergir do proposto nesta instrução, há que se fazer nesta fase, uma vez que arguida pelo recorrente, um juízo de reprovabilidade da conduta.
Para que o fato seja punível, deve estar caracterizada a culpabilidade que compõe a estrutura da irregularidade, e consiste: (a) na existência ou não de excludentes; (b) no juízo de reprovabilidade extraído da análise de como os agentes se posicionaram e contribuíram para o fato, pois não há irregularidade sem reprovação.
Portanto, é imprescindível avaliar o juízo de reprovabilidade, tal juízo comporta diferentes interpretações, o grau de reprovabilidade da conduta, por sua natureza, é subjetivo e refoge a objetividade dos demais elementos típicos da irregularidade. 
Para uns, a incompletude do 'projeto básico padrão, referência para elaboração dos editais, conforme avaliado pelo relator é suficiente para apenação, para outros todas as circunstâncias fáticas, a exemplo da situação referenciada pelo recorrente no Acórdão 1608/2015-TCU-Plenário devem ser sopesadas.
Por certo, que olhares diversos sobre o mesmo fato, levará a conclusões divergentes. Daí o maior grau de subjetivismo na avaliação da reprovabilidade da conduta. 
A nosso sentir, de forma diversa do decidido pelo Tribunal neste processo, mas em linha com o decidido no Acórdão 1608/2015-TCU-Plenário, data máxima vênia, entende-se que as circunstâncias atenuantes envolvidas no exame são suficientes para afastar a aplicação da multa. 
Conforme alegado, a época dos fatos, embora houvesse documento do Instituto Brasileiro de Auditoria de Obras (IBRAOP) definindo o rol de elementos mínimos em um projeto básico de edificação, não havia sido prolatado o Acórdão 632/2012-TCU-Plenário que dispôs sobre à completude do projeto básico, ademais, nos parece incontroverso a necessidade de complementação ainda que o 'projeto padrão' fosse perfeito, pois as características de cada local exigiria senão a complementação, no mínimo a adaptação.   
Com fulcro no exposto, entende-se que apenar o recorrente com o julgamento com a multa imposta, neste caso específico, se mostra, a nosso ver, bastante rigoroso.
Por isso, ainda que mantido o entendimento sobre a irregularidade, propõe-se a reforma do acórdão ante a diminuta reprovabilidade da conduta na elaboração do projeto básico padrão. 
Com relação ao dolo, vale lembrar que a multa, a sanção e a responsabilização é subjetiva, mas não se aplica aqui os institutos de direito penal. Na esfera penal a demonstração do dolo é a regra e a exceção são os tipos culposos, aplicáveis somente quando previsto em lei. No âmbito administrativo, não há que se demonstrar o dolo, bastando a culpa em sentido amplo, agindo o agente com culpa e presente os demais elementos, o gestor pode ser apenado. 
Sobre a má-fé ou boa-fé, vale dizer, conforme precedentes elucidativos do STJ (REsp 956.943/PR e REsp 1546140/PR) , que a presunção de boa-fé é princípio geral de direito universalmente aceito, sendo milenar a parêmia: a boa-fé se presume; a má-fé se prova.   
Assim, afirmações no sentido de que não se reconhece a boa-fé do responsável, data máxima vênia, deveriam ser evitadas, pois, a contrário sensu, pode ocasionar interpretações de presunção de má-fé, o que se presume e se reconhece é a boa-fé, a má-fé se prova. 
De toda forma, a multa foi aplicada ao recorrente, porque de acordo com o julgado decorreu de ato praticado com grave infração à norma legal. Como visto, referido juízo formou-se a partir da irregularidade a ele atribuída.
Assim, não importa eventual ausência de intenção (dolo) ou má-fé nas condutas que levaram aos atos irregulares. Não é necessário que haja prova de má-fé ou ação dolosa do agente para fins de responsabilização perante este Tribunal. A imputação da penalidade de multa exige apenas a verificação da ocorrência de culpa lato sensu, em qualquer uma de suas modalidades (v.g. Acórdãos 243/2010, 1.427/2015, 1.512/2015, 2.067/2015, 2.367/2015, 2.420/2015, 185/2016 e 8017/2016, do Plenário; Acórdãos 1.517/2012, 5.297/2013 e 6.943/2015, da 1ª Câmara; Acórdãos 3.694/2014, 3.874/2014-7, 6.479/2014 e 6.660/2015, estes da 2ª Câmara) . 
Portanto, persistindo o juízo pela irregularidade e conduta desautorizada, subsiste fundamento para a multa prevista nos citado dispositivo legal. 
CONCLUSÃO
Das análises anteriores, conclui-se que:
	a) até a edição do Acórdão 632/2012-TCU-Plenário não restou demonstrado que o documento elaborado, no âmbito da Coordenação-Geral de Engenharia e Patrimônio Imobiliário do INSS, deveria ser aquele a atender às disposições do art. 6º, inciso IX, da Lei 8.666/1993, não se podendo apenar o recorrente sem tal comprovação, uma vez que, por se tratar de fato controverso, o ônus probatório caberia a fiscalização;
	b) após exame da culpabilidade atinente as irregularidades, em linha com o decidido no Acórdão 1608/2015-TCU-Plenário, entende-se que as circunstâncias atenuantes envolvidas no exame são suficientes para afastar a aplicação da multa.
1.27. Com base nessas conclusões, propõe-se dar provimento ao recurso.
PROPOSTA DE ENCAMINHAMENTO
Ante o exposto, com fundamento no art. 48 da Lei 8.443/92, submetem-se os autos à consideração superior, propondo-se:
	a) conhecer do recurso e, no mérito, dar-lhe provimento para excluir a multa objeto do item 9.1 do acórdão recorrido.
	b) dar ciência do acórdão que for prolatado à recorrente e aos demais interessados, ressaltando-se que o relatório e o voto que o acompanharem podem ser consultados no endereço www.tcu.gov.br/acordaos, no dia seguinte ao de sua oficialização." 
2.	O dirigente da subunidade dissentiu das conclusões e encaminhamentos propostos pelo auditor, tendo proferido o pronunciamento que transcrevo a seguir (peça 58) , que contou com a anuência do Secretário da unidade (peça 59) : 
"Diverge-se do encaminhamento proposto na instrução precedente, no sentido de se dar provimento ao recurso, visto que não são trazidos elementos capazes de infirmar o juízo anteriormente formado, conforme se passa a expor:
2.	Cuida-se de auditoria realizada nas obras do Projeto de Expansão da Rede de Atendimento do INSS (PEX) , por força do Acórdão 442/2010-TCU-Plenário. Referido projeto contemplou a implantação de 720 novas agências do INSS em diversas regiões do país, envolvendo a aplicação de recursos da ordem de R$ 576 milhões, tendo sido objeto de Fiscalização de Orientação Centralizada (FOC) pelo Tribunal, em que foram abrangidos 36 empreendimentos.
3.	Após desenvolvimento do feito no âmbito deste Tribunal, com a consolidação das 36 fiscalizações de obras realizadas, as razões de justificativa do então Coordenador-Geral de Engenharia do INSS, Sr.  Lenilson Queiroz de Araújo, foram rejeitas, sendo-lhe imputada a multa prevista no art. 58, inciso II, da Lei 8.443/1992, em razão das seguintes irregularidades:
a) deficiências apontadas em relação ao projeto básico, em descompasso com o art. 6º, inciso IX, da Lei 8.666/1993; 
b) ausência de projeto executivo padrão, em desconformidade com o disposto no art. 11 da Lei de Licitações.
4.	Nesta etapa processual, examina-se pedido de reexame interposto pelo Sr.  Lenilson Queiroz de Araújo, oportunidade em que defende que tanto o projeto básico quanto o executivo, elaborados no âmbito da Coordenação-Geral de Engenharia do INSS, apresentavam a completude necessária para o que se propunham, cabendo ao responsável técnico da gerência executiva contratante eventuais adaptações necessárias ao certame licitatório.
5.	Para o deslinde da questão, oportuno rememorar que o modelo de edital e contratação das obras ficou a cargo da Coordenação-Geral de Engenharia do INSS, que elaborou um projeto básico padronizado, constituído de especificações técnicas, planilha orçamentária e plantas de arquitetura, cabendo às Gerências Executivas do Instituto realizar os processos de contratação e execução das obras de forma descentralizada.
6.	No entanto, no âmbito da auditoria, restou constatado que o projeto básico limitava-se ao projeto arquitetônico (implantação, acessibilidade, planta baixa, cobertura, cortes, fachadas, layout e sinalização) , orçamento detalhado do custo global da obra, especificações técnicas e cronograma físico-financeiro, não havendo, outrossim, por ex.: projeto estrutural, de instalações elétricas, hidráulicas, ar-condicionado, telefônica, prevenção a incêndios, dentre outras, o que se mostra em total descompasso com as disposições previstas no art. 6º, inciso IX, da Lei 8.666/1993, que define o projeto básico como conjunto de elementos necessários e suficientes, com nível de precisão adequado, para caracterizar a obra ou serviço.
7.	Neste ponto, não merecem prosperar as alegações do gestor no sentido de que a ausência de projetos complementares foi suprida com a especificação no memorial descritivo e a sua quantificação na planilha orçamentária, pois que o memorial descritivo não se presta a substituir os projetos complementares faltantes e somente se mostra possível a elaboração de um orçamento preciso a partir da definição do escopo do empreendimento definida nos vários projetos necessários à sua consecução.  
8.	Assim, permanecem hígidas as conclusões do relator a quo, ministro José Múcio Monteiro, ao afirmar que o projeto básico não contava com o grau de detalhamento necessário para dar azo às contratações, verbis:
7. No que diz respeito às deficiências apontadas em relação ao projeto básico, observou a unidade técnica que não havia sequer projeto estrutural, de instalações elétricas ou hidráulicas, limitando-se ao projeto arquitetônico, ao orçamento detalhado da obra, especificações técnicas e cronograma físico-financeiro.
8. De fato, não merece prosperar a alegação do responsável quando leva a crer que tais lacunas teriam sido supridas pelas especificações constantes do memorial descritivo e pela quantificação na planilha orçamentária. Isso porque, em verdade, a ordem lógica da concepção dos serviços e quantitativos é inversa ao que pretendeu caracterizar o gestor, pois, de início, o que se concebe é o projeto para, então, detalhar o escopo de interesse em seus itens componentes, desvelando seus quantitativos e, em seguida, precificando-os para se formar a planilha orçamentária correspondente.
9.	Ainda, quanto ao projeto executivo, novamente rejeitam-se os argumentos, visto que ficou evidenciado nos autos a total falta de planejamento da entidade, pois que embora tenha contratado a execução dos projetos executivos estes somente foram entregues pela empresa responsável quando a maioria das 720 agências previstas já contavam com processos licitatórios em andamento, o que ensejou a remuneração individual das empreiteiras para a elaboração do aludido projeto executivo.
10.	Cabe referir, no ponto, as considerações tecidas pela unidade técnica, SeinfraUrbana, nesses termos:
63. Segundo o gestor, os projetos executivos foram entregues pela empresa Progetto em 16/8/2010. Entretanto, em abril de 2010, época em que foi realizada a auditoria, do total de 720 novas Agências da Previdência Social (APS) previstas para serem construídas, as obras de 325 delas já haviam sido iniciadas e outras 104 estavam com os processos licitatórios em andamento. Assim, em pelo menos 59,6% das agências foi necessária a remuneração individual das empreiteiras para elaboração do projeto executivo. Em outras palavras, ao menos um montante de cerca de R$ 4,0 milhões foi gasto com a elaboração de projetos singulares, mas que poderiam ter sido padronizados.
11.	Nessa perspectiva, observa-se, uma vez mais, que a ausência de planejamento adequado para a implantação do projeto de expansão da rede de atendimento da autarquia culminou em gastos desnecessários para o erário público, mostrando-se adequada, por conseguinte, a multa imposta ao gestor. 
12.	Isto posto, com as vênias por divergir da instrução precedente, eleva-se à consideração superior a seguinte proposta:
	a) conhecer do recurso e, no mérito, negar-lhe provimento;
	b) dar conhecimento às partes e aos órgãos/entidades interessados da deliberação que vier a ser proferida."
	É o relatório.

8.1. Rogerio Dimas de Paiva (31.060/OAB-DF) e outros, representando Lenilson Queiroz de Araújo.

Não atuou.

RELATÓRIO DE AUDITORIA CONSOLIDADO. FOC INSS. OBRAS DO PROJETO DE EXPANSÃO DA REDE DE ATENDIMENTO DO INSS. DEFICIÊNCIAS NO PROJETO BÁSICO PADRÃO. MULTA. EMBARGOS DE DECLARAÇÃO. CONHECIMENTO. REJEIÇÃO. RECURSO DE REEXAME. CONHECIMENTO. NÃO PROVIMENTO.

RELATÓRIO DE AUDITORIA (RA)

Secretaria de Recursos (SERUR).

Examino o pedido de reexame interposto por Lenilson Queiroz de Araújo, Coordenador-Geral de Engenharia e Patrimônio Imobiliário do Instituto Nacional do Seguro Social - INSS, contra o Acórdão 2521/2015-TCU-Plenário, que lhe aplicou multa no valor de R$ 15.000,00 (quinze mil reais) e que foi mantido pelo Acórdão 2149/2017-TCU-Plenário, proferido em sede dos embargos de declaração à época apresentados.
2.	A sanção decorreu da auditoria realizada nas obras do Projeto de Expansão da Rede de Atendimento do INSS (PEX) , que contemplava a implantação de 720 novas agências do INSS em diversas regiões do país, envolvendo a aplicação de recursos da ordem de R$ 576 milhões, tendo sido objeto de Fiscalização de Orientação Centralizada (FOC) pelo Tribunal, em que foram abrangidos 36 empreendimentos e cujas conclusões foram consolidadas no presente processo.
3.	O recorrente foi sancionado em função das seguintes condutas:
3.1.	adotar projeto básico padrão para o Projeto de Expansão da Rede de Atendimento do INSS em dissonância com o art. 6°, inciso IX, da Lei n° 8.666, de 1993; e 
3.2.	permitir a licitação das obras sem que houvesse um projeto executivo padrão, o que acarretou a contratação desnecessária de projetos executivos repetidos em 325 obras, em descompasso com o princípio da economicidade.  
4.	De início, ratifico o teor do meu Despacho à peça 52, pelo conhecimento do pedido de reexame interposto pelo recorrente, por atender aos requisitos atinentes à espécie recursal. No mérito, alinho-me aos encaminhamentos propostos pelo corpo dirigente da Serur, sem prejuízo de tecer algumas considerações que reputo pertinentes.
5.	A principal alegação do recorrente pauta-se no fato de que o projeto básico padrão elaborado deveria ser complementado pelas unidades regionais do INSS antes de serem licitados, não se tratando, pois, do projeto básico aludido no art. 6º, inciso IX, da Lei 8.666/1993. 
6.	Não raras vezes, os órgãos públicos se utilizam de projetos padrão para minimizar o custo da elaboração de uma série de projetos semelhantes. Cito como exemplos os projetos básicos padrão de creches, do Fundo Nacional do Desenvolvimento da Educação (FNDE) , e os projetos padronizados das Unidades de Pronto Atendimento (UPA) e Unidades Básica de Saúde (UBS) , ambas do Ministério da Saúde, entre outros. 
7.	Por certo, todos esses projetos necessitam de alguma complementação antes de serem licitados, contudo tais complementações restringem-se a uma pequena fração do seu objeto, essencialmente devido às particularidades da implantação da obra dada as características locais do terreno, aspecto, realmente, de difícil, senão inviável padronização. 
8.	Não é o caso constatado nos autos. A fiscalização apurou que o projeto básico padrão compunha-se apenas do projeto arquitetônico, deixou, pois, de conter uma série de outros projetos essenciais e que também são padronizados, pois decorrem do partido arquitetônico. São eles: projetos estruturais, projeto de instalações elétricas, hidráulicas, telefônicas, de combate a incêndio, de lógica, de ar condicionado, entre outros. 
9.	Como bem recuperado pelo auditor da Serur, o relatório e voto condutores do decisum originário registraram que o valor atribuído ao conjunto de itens não projetados, mas contemplados no orçamento da obra, atingiu o montante de 34% do valor contratual. Resta claro, assim, que os projetos faltantes não tratavam de meras adequações às características locais do terreno, mas sim de grande parte do que é comum a tais obras, a exemplo dos itens que descrevi no parágrafo anterior, revelando inconteste infringência ao inciso IX do art. 6º da Lei de Licitações.
10.	Inobstante, o auditor da Serur acatou a alegação do recorrente pelos seguintes motivos fundamentais:
5.25. A nosso sentir não restou determinado e esclarecido, pelo menos até a edição do Acórdão 1819/2010-TCU-Plenário, se o 'projeto básico padrão' deveria servir como documento a dar cumprimento à Lei 8.666/93. Não se encontrou nos autos qualquer elemento, a exemplo de determinação da Coordenação-Geral de Engenharia e Patrimônio Imobiliário do INSS às gerências regionais para usar o 'projeto básico padrão', e clarificar a questão para permitir a fundamentação para a condenação.    
5.26. Não basta o entendimento de que 'projeto básico padrão' serviria como o documento apto a atender à Lei 8.666/93 nos certames licitatórios, mas, por se tratar de fato controverso, a demonstração da sua ocorrência é requisito inafastável à condenação.  
Nas ações de controle externo tem entendido esta Corte que em processos de auditoria, o ônus da prova sobre ocorrências consideradas ilegais cabe ao TCU (v.g. Acórdão 1522/2016, 721/2016, todos do Plenário) . 
 (...) 
Não se verificou nos autos evidência ou qualquer elemento que demonstrasse a premissa para a condenação, também não se observou nenhum relato de irregularidade, a exceção da incompletude, que por ventura tenha influenciado nos certames descentralizados e fosse considerado ilícito ou que tenha trazido prejuízo aos cofres públicos, logo, entende-se admissíveis, por ausência de prova em contrário, as alegações de que o 'projeto básico padrão' deveria ser completado pelas gerências regionais para o alcance do cumprimento da Lei 8.666/93, devendo a apenação do acórdão recorrido ser afastada.
11.	Com as devidas vênias, divirjo do posicionamento do auditor. A meu ver, inexiste qualquer dúvida de que o documento "projeto básico padrão" serviria sim para dar atendimento à Lei 8.666/1993. Isso porque o recorrente não carreou aos autos, em nenhum momento, portarias, regulamentos ou quaisquer outras diretrizes que houvessem sido dadas à época para orientar as equipes regionais responsáveis pelas respectivas licitações de que o "projeto básico padrão" por ele disponibilizado não servia para atender à legislação.
12.	Aliás, a própria denominação "projeto básico padrão", que constava em tais documentos, contribui inequivocamente para as equipes de licitação entenderem que seria, sim, o projeto básico aludido pela Lei 8.666/1993.
13.	Ora, se para fins de subsidiar licitações é encaminhado um documento denominado "projeto básico padrão", sem nenhuma observação de que ele não é o projeto básico de que trata a Lei de Licitações, é improvável que a comissão de licitação entenda de outra forma. 
14.	Assim sendo, considero inviável reformar o entendimento anterior frente à mera alegação, nesta etapa processual, de que os documentos denominados "projeto básico padrão" não tinham o objetivo de atender à legislação. Repiso que, caso essa alegação fosse de alguma procedência, deveria o responsável demonstrar as medidas então adotadas para orientar as equipes de licitação quanto a este fato, o que evitaria, assim, seu uso em centenas de certames licitatórios, tal qual observado na auditoria. Em seu recurso, contudo, o recorrente não trouxe nenhum documento nesse sentido.
15.	Reputo improcedente, também, a alegação defendida pelo auditor da Serur, de que os entendimentos acerca do projeto básico somente terem sido consolidados mediante Acórdão 1819/2010-TCU-Plenário e 632/2012-TCU-Plenário, conquanto os certames fiscalizados terem ocorrido em 2009. 
16.	Desde há muito esta Corte de Contas tem proferido decisões no sentido de que, em licitações de obras e serviços de engenharia, é necessária a elaboração de projeto básico adequado e atualizado, assim considerado aquele aprovado com todos os elementos descritos no art. 6º, inciso IX, da Lei 8.666/1993. Cito a título de exemplificação os Acórdãos 287/2002, 296/2004, 1.755/2004, 2352/2006, 1.874/2007, 2.346/2007, 2.640/2007, todos do Plenário, entre outros. Não vislumbro possibilidade, portanto, de dúvidas ou interpretação diversa quanto à necessidade de o projeto básico estar suficientemente detalhado com todos os elementos legalmente previstos.
17.	Outro aspecto que considero importante refutar diz respeito à alegação do auditor da Serur de que competiria ao TCU o ônus da prova quanto à irregularidade. A meu ver a ilegalidade - incompletude do projeto básico - está sim devidamente caracterizada nos autos, conforme expus nos parágrafos anteriores deste voto, haja vista que o projeto básico padrão possuía apenas os elementos arquitetônicos, deixando de possuir outros elementos necessários que representavam 34% do valor do orçamento.
18.	Por oportuno, destaco trecho mencionado pelo dirigente da Serur, que consta que a unidade responsável pela fiscalização apurou que, em pelo menos 59,6% das obras até então licitadas, foi necessária a remuneração individual das contratadas para a complementação do projeto licitado, tendo sido gastos cerca de R$ 4,0 milhões para a elaboração de projetos singulares que deveriam ter sido padronizados. A meu ver, este fato demonstra a consequência danosa da deficiência dos projetos básicos sob responsabilidade do recorrente.
19.	Antes de concluir meu voto, faço o registro que, tendo tomado ciência do teor das análises da Serur, o recorrente acostou aos autos memorial (peça 62) , contendo dois pontos que reputo pertinente enfrentar, além de outros que considero já ter abordado com propriedade neste voto.
20.	O primeiro deles versa sobre a suposta alteração da conduta, pelo dirigente da Serur, para fins de manutenção da penalidade aplicada, conforme segue:
11.	O entendimento isolado que fundamentou a proposta de não provimento do pedido de reexame foi calcado puramente na questão da "falta de planejamento da unidade".
12.	Contudo, a questão central cinge-se não na falta de planejamento, mas na controvérsia envolvendo a premissa adotada pela fiscalização desse egrégio tribunal de que o "projeto básico padrão" disponibilizado às Gerências Executivas do INSS deveria dar cumprimento à Lei 8.666/93. 
21.	Tal argumentação se revela improcedente. Apesar de a irregularidade aqui tratada explicitar uma deficiência no planejamento da unidade, as razões pelas quais proponho o desprovimento dos recursos interpostos pautam-se especificamente pela incompletude do projeto básico padrão, tal qual demonstrei cabalmente nos parágrafos anteriores deste voto. Logo, sua responsabilização está aderente à conduta pela qual o responsável fora ouvido.
22.	Por último, menciona sobre as novas disposições advindas da Lei 13.655/2018 (LINDB) , citando especificamente os artigos 22, §§ 1º e 2º, e 24, inclusive seu parágrafo único, alegando que o assunto ainda não teria sido enfrentado nas instruções pretéritas. Passo a realizar tal análise.
23.	O § 1º do artigo 22 da citada Lei prevê que devem ser consideradas as circunstâncias práticas que houverem imposto, limitado ou condicionado a ação do agente. Não vislumbro nos autos nenhuma circunstância prática que possa ter limitado a ação do responsável. Inexiste qualquer documento que demonstre que ele tentou desenvolver o projeto básico completo e teria sofrido resistência junto à sua unidade, ou mesmo que tenha orientado que o projeto básico padrão não servia para atender ao inciso IX do art. 6º da Lei Geral de Licitações, tal qual apontei nos parágrafos 11-14, acima.
24.	O § 2º do mesmo artigo, por sua vez, prevê que, na aplicação de sanções, devem ser consideradas a natureza e a gravidade da infração cometida, os danos que dela provierem, as circunstâncias agravantes ou atenuantes e os antecedentes do agente. Como mencionei no parágrafo 18 deste voto, por causa da incompletude do projeto básico padrão, houve a necessidade de remuneração individual das contratadas para a complementação do projeto licitado, tendo sido gastos cerca de R$ 4,0 milhões para a elaboração de projetos singulares que deveriam ter sido padronizados. Tal fato denota inquestionavelmente um agravante, não um atenuante.
25.	Já o art. 24 da Lei 13.655/2018, inclusive seu parágrafo único, dispõem que deverão ser levadas em conta as orientações gerais da época. Considero que esse dispositivo está sendo devidamente atendido, pelos motivos bastante detalhados nos parágrafos 15-16 deste voto.
26.	Friso, ao final, que o erro grosseiro (art. 18 da LINDB) encontra-se devidamente caracterizado. Em outros julgados, o TCU definiu o conceito de erro grosseiro como aquele que decorre de grave inobservância do dever de cuidado, isto é, foi praticado com culpa grave. (Acórdão 2924/2018-TCU-Plenário, 11.762/2018-2ª Câmara e 2.391/2018-Plenário) . 
27.	No presente caso, considero que o responsável agiu com culpa grave ao adotar projeto básico padrão para o Projeto de Expansão da Rede de Atendimento do INSS em dissonância com o art. 6°, inciso IX, da Lei n° 8.666, de 1993 e ao permitir a licitação das obras sem que houvesse um projeto executivo padrão, o que acarretou a contratação desnecessária de projetos executivos repetidos em 325 obras, em descompasso com o princípio da economicidade.
	Ante o exposto, VOTO por que este Tribunal adote a minuta de Acórdão que trago à apreciação deste Colegiado.
TCU, Sala das Sessões Ministro Luciano Brandão Alves de Souza, em 24 de julho de 2019.
Ministro JOÃO AUGUSTO RIBEIRO NARDES 
Relator